臺灣彰化地方法院民事判決　　　96年度訴字第799號
原　　　告　丙○○
訴訟代理人　朱清雄律師
被　　　告　甲○○
兼　訴　訟　乙○○
代　理　人
上列當事人間請求分割共有物事件，本院於民國96年12月11日言
詞辯論終結，判決如下：
    主  文
兩造共有坐落彰化縣員林鎮○○段二六二地號土地，應分割如附
圖一所示。編號甲部分面積一五一七平方公尺由原告取得；乙部
分面積四九七平方公尺由被告取得，並按應有部分比例各二分之
一繼續保持共有。
訴訟費用由兩造按附表所示比例負擔。
    事實及理由
一按不動產共有人間因共有物之分割發生爭執者，於起訴前，應
  經法院調解，民事訴訟法第403條第1項第3款固有明文。依同
  法第424條第1項規定，若共有人逕行提起分割共有物訴訟，應
  視其起訴為調解之聲請。惟第一審法院未行調解程序，仍作為
  起訴並為終局判決者，其調解之欠缺應認為已經補正。本件原
  告未經調解，逕行起訴，且被告已聲明原告之訴駁回，並另行
  提出與原告主張相異之分割方案，顯見兩造無從依調解程序成
  立調解，自無庸再行調解程序。被告辯稱原告於調解前不得起
  訴請求分割共有物，自非可採。
二原告聲明：如主文第1項所示。陳述：坐落彰化縣員林鎮○○
  段262地號、地目田、使用分區特定農業區、使用地類別農牧
  用地、面積2,014平方公尺土地（下稱系爭土地）為兩造共有
  ，所有權應有部分比例如附表所示。系爭土地並無因物之使用
  目的不能分割，或契約約定有不能分割之情形，惟兩造就分割
  方法無法達成協議，另相鄰之同段263地號土地為原告與訴外
  人江劉富共有，如以附圖1方案分割，原告得將系爭土地與263
  地號土地合併利用，而被告分得部分緊鄰排水溝，利於出入及
  灌溉，為此訴請判決分割如附圖1方案。如以附圖2方案分割，
  將使原告分得部分與263地號土地無法毗鄰，不利農業發展及
  利用。
三被告答辯聲明：原告之訴駁回。陳述：原告提起本件訴訟，將
  使其為抵押權人劉建利虛偽設定之抵押權轉載於被告分得之土
  地，自不許准其分割。縱應准許，被告之祖、父歷代均耕作系
  爭土地西半部，附圖1方案將被告分歸東半部，自屬不當，且
  該部分不利耕耘機出入，無法耕作，而263地號土地原為原告
  與江劉富共有，後原告將其所有權應有部分出賣與劉建利，於
  本件訴訟中，劉建利又將其所有權應有部分出賣與原告，原告
  應提出給付買賣價金之證據，否則即係虛偽買賣。如以附圖2
  方案分割，被告分得部分，與被告及江劉富共有之同段264地
  號土地鄰近，較符經濟效用。
四按各共有人，得隨時請求分割共有物。但因物之使用目的不能
  分割或契約訂有不分割之期限者，不在此限。共有物之分割，
  依共有人協議之方法行之。分割之方法，不能協議決定者，法
  院得因任何共有人之聲請，命以原物分配於各共有人，或變賣
  共有物，以價金分配於各共有人。民法第823條第1項及第824
  條第1項、第2項定有明文。又民法第868條雖規定，抵押之不
  動產如經分割，或讓與其一部，或擔保一債權之數不動產而以
  其一讓與他人者，其抵押權不因此而受影響，而土地登記規則
  第107條亦規定，分別共有土地，部分共有人就應有部分設定
  抵押權者，於辦理共有物分割登記時，該抵押權按原應有部分
  轉載於分割後各宗土地之上，但經先徵得抵押權人同意者，該
  抵押權僅轉載於原設定人分割後取得之土地上，惟上開條文乃
  分別共有土地分割時，關於抵押權效力及轉載方式之規定，無
  礙於共有人請求分割共有物之權利。原告主張系爭土地為兩造
  共有，所有權應有部分比例如附表所示，系爭土地並無因物之
  使用目的不能分割，或契約約定有不能分割之情形，惟兩造就
  分割方法無法達成協議之事實，業據其提出土地登記謄本、異
  動索引、地籍圖謄本為證（本院卷第7至11頁），且為被告所
  不爭執，堪信為真。依民法第823條第1項、第824條第2項規定
  ，原告訴請分割系爭土地，自屬有據，應予准許。被告以原告
  已為抵押權人劉建利虛偽設定之抵押權云云，反對分割，自非
  可取。
五按農業發展條例所稱耕地，指依區域計畫法劃定為特定農業區
  、一般農業區、山坡地保育區及森林區之農牧用地；每宗耕地
  分割後每人所有面積未達0.25公頃者，不得分割，但該條例民
  國89年1月4日修正施行後所繼承之耕地，及89年1月4日修正施
  行前之共有耕地，得分割為單獨所有，不在此限；上開共有耕
  地，辦理分割為單獨所有者，應先取得共有人之協議或法院確
  定判決，其分割後之宗數，不得超過共有人人數，農業發展條
  例第3條第11款及第16條第1項第3款、第4款、第2項分別定有
  明文。該條例第16條之立法意旨，在防止農地細分，用收農地
  使用上更大之效用，且為強制規定。因此，於該條例89年1月4
  日修正施行後，原共有人始將其所有權應有部分以贈與為原因
  移轉登記與數人取得，且分割後每人所有面積未達0.25公頃者
  ，該部分應不得再予細分。次按共有人因共有物分割之方法不
  能協議決定，而提起請求分割共有物之訴，應由法院斟酌當事
  人之聲請、共有物之性質、經濟效用及全體共有人之利益等公
  平決定之；分割共有物以消滅共有關係為目的，法院裁判分割
  共有土地時，除因該土地內部分土地之使用目的不能分割，或
  部分共有人仍願維持共有關係，應就該部分土地不予分割，或
  准該部分共有人成立新共有關係外，應將土地分割於各共有人
  單獨所有。經查：
  (一)依前開土地登記謄本、異動索引資料所示，系爭土地為地目
    田、使用分區特定農業區、使用地類別農牧用地之耕地，原
    為原告與訴外人江存林共有，後江存林於96年2月26日將其
    所有權應有部分贈與被告，並於96年3月29日辦畢所有權移
    轉登記，被告之所有權應有部分於分割後各自取得所有權之
    土地面積，因均不滿0.25公頃，依上開說明，自不得分割為
    單獨所有，換言之，被告分得部分，仍應繼續保持共有。
  (二)系爭土地略呈梯形，現種植水稻，四周均為農田，未臨道路
    ，西側有灌溉溝渠，但未與系爭土地相鄰，東側有排水溝，
    與系爭土地相鄰，惟無法供灌溉使用，出入得沿東、西側溝
    渠由田埂向南聯外等情，業經本院會同兩造現場履勘，有勘
    驗筆錄、現場略圖足憑（本院卷第26至27頁），並為兩造所
    不爭執。又原告主張與系爭土地相鄰之263地號土地為原告
    與江劉富共有，業據其提出土地登記謄本為證（本院卷第59
    至60頁），被告辯稱買賣顯係虛偽云云，未舉證以實其說，
    自非可採。
  (三)兩造各自提出附圖1、2方案為分割方法（本院卷第31、35、
    46、51頁），另被告辯稱其與江劉富共有同段264地號土地
    ，亦據其提出土地登記謄本為證（本院卷第21至22頁），且
    為原告所不爭執。本院審酌後認為，系爭土地現狀已如前述
    ，附圖1、2方案皆按兩造應有部分予以分割，且無違反農業
    發展條例上開規定及共有物性質之情形。如依附圖1方案，
    原告分得部分與其共有之263地號土地相鄰，如予合併，即
    成為四邊形土地，雖被告分得部分為五邊形，惟其東側既有
    排水溝，且得向南聯外，並無難以耕作情事。如依附圖2方
    案，原告分得部分無法與其共有之263地號土地相鄰，被告
    分得部分亦無法與其共有之264地號土地相鄰，而系爭土地
    並未建造任何地上物，則兩造以往耕作範圍何在，自非分割
    方法之首要考量。相較之下，附圖1方案應較符合整體之利
    益均衡，堪值採用，爰判決系爭土地分割方法如主文第1項
    所示。
六本件判決事證已臻明確，兩造其餘主張及舉證，核與判決結果
  無影響，不另論述。
據上論結，本件原告之訴為有理由，依民事訴訟法第78條、第80
條之1，判決如主文。
中　　華　　民　　國　　96　　年　　12　　月　　25　　日
                  民事第二庭    法　官　廖政勝
以上正本係照原本作成。
如對判決上訴，應於判決送達後20日內向本院提出上訴狀。
                                書記官  魏淑美
中　　華　　民　　國　　96　　年　　12　　月　　25　　日
附表：
┌──┬────┬─────────┬────────┐
│編號│共有人  │所有權應有部分比例│訴訟費用負擔比例│
├──┼────┼─────────┼────────┤
│ 1  │丙○○  │1738/2307         │1738/2307       │
├──┼────┼─────────┼────────┤
│ 2  │甲○○  │569/4614          │569/4614        │
├──┼────┼─────────┼────────┤
│ 3  │乙○○  │569/4614          │569/4614        │
└──┴────┴─────────┴────────┘
